臺灣高等法院高雄分院刑事判決　　　　 96年度上訴字第759號
上　訴　人
即　被　告　乙○○
　　　　　　　　　　　9號(
指定辯護人　萬維堯律師
上列上訴人因公共危險案件，不服臺灣高雄地方法院95年度訴字
第3316號中華民國96年2 月15日第一審判決（起訴案號：臺灣高
雄地方法院檢察署95年度偵字第20869 號），提起上訴，本院判
決如下：
    主  文
原判決撤銷。
乙○○放火燒燬現供人使用之住宅，處有期徒刑伍年，應於刑之
執行完畢或赦免後，令入相當處所施以監護參年。
    事  實
一、乙○○患有妄想型精神分裂症及酒精濫用，且具有邊緣性智
    能（智力商數73分）、反社會人格違常情形，因而致其辨識
    行為違法之能力顯著降低。民國95年8 月7 日下午某時許，
    乙○○在高雄縣茄萣鄉○○村○○路239 巷22弄29號之住處
    飲食高樑酒，旋因故與其父親甲○○發生爭執而遷怒於鄰居
    丁○○，竟基於放火燒燬現供人使用住宅之犯意，於同日下
    午5 時20分許，以其所有之白色塑膠桶盛裝汽油，攜往高雄
    縣茄萣鄉○○村○○路23 9巷22弄17號房屋丁○○及其家人
    居住之住宅，將汽油潑灑在門前，並以其所有之打火機予以
    點燃後，隨即將塑膠桶棄置該處而離開現場，適為其胞妹丙○○發現，惟來不及制止，旋即通報高雄縣政府消防局前往
    救火，高雄縣政府消防局第二大隊據報前往現場，於同日晚
    上6 時3 分許撲滅火勢，惟丁○○上開住宅之房屋結構及屋
    內家具物品仍全部燒燬而失其效用。乙○○則於同日下午5
    時40分許，返回現場查看情勢，經丙○○指證其為放火之人
    ，為警當場逮捕，因而查獲。
二、案經高雄縣政府警察局湖內分局報告臺灣高雄地方法院檢察
    署檢察官偵查起訴。
    理  由
壹、證據能力方面
一、證人即被害人丁○○及目擊證人李珠伴於警詢及偵查中所為
    陳述，業經檢察官、被告及其辯護人同意作為證據，本院審
    酌其等在警詢中所為陳述，均係出於自由意思，在偵查中所
    為陳述，已經依法具結，並無顯不可信之特別情況，被告復
    已捨棄對質詰問權，依法均得為證據。又目擊證人丙○○在
    警詢中所為陳述，被告雖表示欲行使對質詰問權，經本院依
    法傳喚證人丙○○到庭，惟其業已表示因與被告具有兄妹之
    關係而依法拒絕證言，本院審酌其已陳明在警詢中警察有依
    其陳述紀錄（見偵查卷第29頁），及其與被告具有兄妹關係
    ，復於目睹被告縱火後，即報警救火等情，足認其在警詢中
    所為陳述，具有特別可信之情況，且為證明被告犯罪存否所
    必要，依法亦得為證據。
二、又高雄縣茄萣鄉○○村○○路239 巷22弄17號現場位置草圖
    、高雄縣政府警察局湖內分局高縣湖警偵字第0950000658號
    函暨檢附報案電話通聯記錄1 份、高雄縣政府警察局湖內分
    局高縣湖警偵字第0950009459號函暨檢送（高雄縣茄萣鄉○○路239 巷22弄17號住宅）火災原因調查報告書1 份等，被
    告及其選任辯護人，業於原審同意列入證據方法（見第一審
    卷第70頁），復於本院對於證據能力並未有所爭執，本院審
    酌前開書面或言詞陳述，其作成過程並無不適當之情形，認
    為以之作為本案之證據亦屬適當，依刑事訴訟法第159 條之
    5 規定，自得作為證據，合先敘明。
貳、實體方面
一、上訴人即被告乙○○在本院審理中辯稱：我當天發生什麼事
    都不知道了等語。惟查：
  (一)前揭犯罪事實，業據被告乙○○於原審審理中坦承不諱（見
    第一審卷第8 至9 頁、第48至50頁、第74至75頁），核與目
    擊證人丙○○於警詢證稱：「我於95年8 月7 日17時10分，
    從工廠下班回家，乙○○與我父親吵架，吵完後就騎摩托車
    出去，不到10分鐘，乙○○用走路回來，回來後他又立即出
    去，當時我在收衣服，就看到乙○○提一個小的白色桶子往
    李鎮南（係丁○○之子）家方向走去，我見那桶子內裝藍色
    的液體，知道那是汽油，我怕他發生危險，就跟在乙○○後
    面，乙○○到達李鎮南家門口之後，立即蹲下去將白色桶子
    內汽油倒在李鎮南家門口處，我看到之後要阻止他，但是來
    不及，乙○○就以打火機引燃汽油，我就立即打110 及119
    叫警察及消防車前來救火，乙○○就趁機跑掉了。」等語（
    見警卷第14頁），亦與證人即被害人丁○○在警詢及偵查中
    陳述其住處房屋遭人縱火燒燬（見警卷第6 至7 頁、偵查卷
    第30至32頁），證人李珠伴於警詢及偵查中證述：丁○○之
    住處房屋遭人縱火燒燬等語相符（見警卷第10頁、偵查卷第
    30至32頁），復有高雄縣茄萣鄉○○村○○路239 巷22弄17
    號現場位置草圖、現場照片、高雄縣政府警察局湖內分局高
    縣湖警偵字第0950000658號函暨檢附報案電話通聯記錄、高
    雄縣政府警察局湖內分局高縣湖警偵字第0950009459號函暨
    檢送（高雄縣茄萣鄉○○路239 巷22弄17號住宅）火災原因
    調查報告書等附卷可稽（見警卷第22至27頁、偵卷第72至10
    3 頁）。
  (二)被告雖辯稱：我當日發生什麼事都不知道了等語，惟其原審
    供稱：我有放火，汽油是我買的，我妹妹丙○○也有阻止我
    ，但還是來不及了；我將汽油潑在丁○○家門口，後來我有
    跑回去看火有多大等語（見第一審卷第8 至9 頁），核與證
    人丙○○在警詢中所陳述之案發經過相符，足見其所述對於
    案發經過，完全不記憶，並非事實，不足採信。
  (三)綜上所述，本件事證明確，被告犯行可以認定。又被告雖稱
    證人丁○○，當日火災發生時。人在廟中等語，惟因證人丁○○人在何處，與前開事實無關，自無調查之必要。
二、查本件著火之地點為丁○○位於高雄縣茄萣鄉○○村○○路
    239 巷22弄17號住宅南側大門附近，核屬現供人使用之住宅
    無訛，且該屋內物品全毀，建築物屋頂全倒塌，建築物房屋
    主體結構已達燒燬之程度，已據證人丁○○證述在卷（見偵
    卷第32頁），並有上開火災原因調查報告書附卷為憑，是核
    被告所為，係犯刑法第173 條第1 項之放火燒燬現供人使用
    之住宅罪。又按刑法第173 條第1 項放火燒燬現有人使用之
    住宅罪，其直接被害法益，為一般社會之公共安全，雖同時
    侵害私人之財產法益，但仍以保護社會公安法益為重，況放
    火行為原含有毀損性質，而放火燒燬現供人使用之住宅罪，
    自係指供人居住房屋之整體而言，應包括墻垣及該住宅內所
    有設備、傢俱、日常生活上之一切用品。故一個放火行為，
    若同時燒燬住宅與該住宅內所有其他物品，無論該其他物品
    為他人或自己所有，與同時燒燬數犯罪客體者之情形不同，
    均不另成立刑法第175 條第1 項或第2 項放火燒燬住宅以外
    他人或自己所有物罪（最高法院79年度臺上字第1471號判例
    參照），附此敘明。
三、又刑法第19條規定；「行為時因精神障礙或其他心智缺陷，
    致不能辨識其行為違法或欠缺依其辨識而行為之能力者，不
    罰。行為時因前項之原因，致其辨識行為違法或依其辨識而
    行為之能力，顯著減低者，得減輕其刑。」本件經原審法院
    送請財團法人長庚紀念醫院（高雄）分院鑑定被告案發當時
    之精神狀態，鑑定結果認：「‧‧‧李員（即被告）過去有
    明顯的妄想幻聽，解構的語言及行為，無法有現實感來從事
    工作，人際關係也因此受損，長達10年，故精神醫學診斷上
    合乎(1)妄想型精神分裂症；其次李員有不良的酒精使用模式
    ‧‧‧故合乎(2)酒精濫用的診斷；李員的智力商數為73分‧
    ‧‧故合乎(3)邊緣性智能的診斷；再依據李員從小即出現明
    顯的品行問題‧‧‧已合乎(4)反社會人格違常的診斷。李員
    有10年的精神科就醫史，入出院相當頻繁，因人格違常對於
    治療的配合度不佳，家人支持系統亦因此薄弱，李員主要精
    神症狀無法獲得穩定控制，常常復發‧‧‧加上酒精的濫用
    ，更加重李員的行為問題‧‧‧犯案當時在酒精的作用之下
    ，會影響李員的意識與認知功能，加上其現實判斷能力長期
    受損，並且喪失自我抑制行為的能力，促使李員實際執行縱
    火的行為。故推測李員在犯案當時的精神狀態為『精神耗弱
    』」，有該院（九五）長庚院高字第五A 二一八四號函暨檢
    附精神鑑定報告書1 份附卷可參（見第一審卷第35至41頁）
    。前開鑑定報告雖係使用「精神耗弱」之用語，惟本院參酌
    上開鑑定結果，及被告罹患精神方面疾病多年，並多次就診
    ，且出現幻聽、被害感、失眠、怪異行為、自傷傷人及自殺
    企圖等症狀，合併大量喝酒而有酒精濫用之情狀，本件案發
    時仍罹有妄想型精神分裂症，又加上酒精的作用，影響其意
    識狀況與認知功能，足認其業因前開因素，致其辨識行為違
    法或依其辨識而行為之能力，顯著減低，爰依刑法第19條第
    2 項之規定減輕其刑。
四、原審以被告罪證明確而為論罪科刑，固非無見，惟被告犯罪
    時係在95年8 月7 日，已在修正之刑法施行後，惟原判決就
    刑法第19條部分，仍引用修正前之規定，而認其符合「精神
    耗弱」情形，而減輕其法定刑（見原判決第1 頁、第4 至5
    頁），尚有未洽，被告上訴意旨否認犯罪，雖無理由，惟原
    判決既有可議之處，應予撤銷改判。爰審酌被告在他人住宅
    門前故意點火，極易引燃蔓延，造成人員及財產重大傷亡，
    竟無視其他人之生命、身體、財產安全，率意為之，對社會
    公共安全之危害至鉅，且前於95年間因犯漏逸氣體罪，經原
    審法院以95年度簡字第671 號判處拘役50日確定，甫於95年
    5 月15日易科罰金執行完畢，有臺灣高等法院被告全國前案
    紀錄表在卷可按，竟不思戒惕，再犯本案，復參以其迄未與
    被害人達成和解，賠償所受損害，其所為自應受有相當程度
    之刑事非難，惟考量其於行為時係受精神症狀及酒精作用干
    擾以致情緒不穩、控制力薄弱，具有衝動人格而觸犯刑章等
    一切情狀，量處如主文第二項所示之刑。再者，被告因罹有
    妄想型精神分裂症及長期飲用酒類，無視自己或他人的安全
    及合理化自己的違法行為，具有反社會人格違常，又因人格
    違常以致對於治療的順從性、配合程度不佳，使其精神症狀
    無法獲得穩定控制，有上開鑑定報告可參，且依該鑑定報告
    「建議強制被告持續接受精神醫療」等情，本院參酌被告在
    此之前即有放火行為，並經判處罪刑，且被告放火燒燬現供
    人使用住宅之行為，對於他人之生命及財產具有高度危險性
    ，為防止被告再次犯罪，及避免影響社會安寧秩序，認被告
    有受保安處分之必要，爰依刑法第87條第2 項、第3 項之規
    定，併予宣告於刑之執行完畢或赦免後，令入相當處所施以
    監護3 年，期依保安處分執行法第46條、第47條之規定，至
    指定之精神病院、醫院、慈善團體及其最近親屬或其他適當
    處所，予以適當治療，並監視其行動，以資照顧。
五、至被告盛裝汽油用之白色塑膠桶及持以放火之打火機，並非
    違禁物，且未扣案，茲審酌該等物品係得沒收而非義務沒收
    之物，為避免日後執行困難，爰不併為沒收之宣告。
據上論斷，應依刑事訴訟法第369 條第1 項前段、第364 條、第
299 條第1 項前段、刑法第173 條第1 項、第19條第2 項、第87
條第2 項、第3 項，判決如主文。
本案經檢察官方娜蓉到庭執行職務。
中　　華　　民　　國　　96　　年　　5 　　月　　29　　日
                  刑事第三庭    審判長法  官　周賢銳
                                      法  官  謝宏宗
                                      法  官  黃仁松
以上正本證明與原本無異。
如不服本判決應於收受本判決後10日內向本院提出上訴書狀，其
未敘述上訴理由者，並得於提起上訴後10日內向本院補提理由書
狀（均須按他造當事人之人數附繕本）「切勿逕送上級法院」。
中　　華　　民　　國　　96　　年　　5 　　月　　29　　日
　　　　　　　　　　　　　　　　　　　書記官　馬蕙梅
附錄本件判決論罪科刑法條：
中華民國刑法第173條
(放火或失火燒燬現住建築物及交通工具罪)
放火燒燬現供人使用之住宅或現有人所在之建築物、礦坑、火車
電車或其他供水、陸、空公眾運輸之舟、車、航空機者，處無期
徒刑或7 年以上有期徒刑。
失火燒燬前項之物者，處1 年以下有期徒刑、拘役或5 百元以下
罰金。
第 1 項之未遂犯罰之。
預備犯第1 項之罪者，處1 年以下有期徒刑、拘役或3 百元以下
罰金。
